臺灣新竹地方法院民事判決　　　　　　　　96年度訴字第40號
原　　　告　甲○○
訴訟代理人　林秋萍律師
複 代 理人　乙○○
被　　　告　丙○○○
訴訟代理人　魏早炳律師
　　　　　　陳恩民律師
　　　　　　魏翠亭律師
上列當事人間請求拆屋還地事件，本院於民國96年7月10日辯論
終結，判決如下：
    主  文
被告應將坐落新竹市○○段○○段七二地號土地上、如附圖所示
面積十四平方公尺之地上物以及坐落新竹市○○段○○段七四之
五地號土地上、如附圖所示面積三平方公尺之地上物均拆除，並
將土地騰空返還原告。
被告應給付原告新臺幣壹拾柒萬零肆佰陸拾陸元，及自民國九十
六年一月一日起至返還前項土地之日止，按月給付原告新台幣貳
仟捌佰伍拾捌元。
原告其餘之訴駁回。
訴訟費用由被告負擔百分之八十五，餘由原告負擔。
    事實及理由
一、原告主張：
（一）坐落新竹市○○段○○段72地號土地（地目建、面積14平
      方公尺，以下簡稱72地號土地）、同小段74-5地號土地（
      地目建、面積3平方公尺，以下簡稱74-5地號土地），均
      為原告所有。被告未經原告同意，自民國63年起無權占用
      前述二筆土地上建築門牌號碼新竹市○○路46號房屋與騎
      樓，占用之面積與位置均詳如附圖（即新竹市地政事務所
      複丈日期96年5月25日之土地複丈成果圖）所示，亦即占
      用72地號土地興建騎樓14平方公尺，占用74-5地號土地興
      建房屋3平方公尺。按所有人對於無權占有或侵奪其所有
      物者，得請求返還之；對於妨害其所有權者，得請求除去
      之；民法第767條定有明文。被告無權占用系爭二筆土地
      ，經原告多次寄發存證信函催告拆屋還地，均置之不理而
      繼續占用，原告自得本於上開規定，訴請被告將地上物拆
      除，返還土地予原告。
（二）次按民法第179條、第184條第1項分別規定：「無法律上
      之原因而受利益，致他人受損害者，應返還其利益。雖有
      法律上之原因，而其後已不存在者，亦同。」、「因故意
      或過失，不法侵害他人之權利者，負損害賠償責任。故意
      以背於善良風俗之方法，加損害於他人者亦同。」。被告
      無權占用系爭二筆土地，致原告受有不能使用該二筆土地
      之損害，被告並因而受有使用土地之利益，為此爰依民法
      第179條、第184條第1項規定，請求被告賠償自91年起至
      95 年止按公告地價年息百分之十計算之相當於租金之損
      害金，合計為新台幣（下同）七十四萬三千七百五十元，
      並請求自96年1月1日起至被告返還前述二筆土地之日止，
      同按公告地價年息百分之十之計算標準，應按月賠償原告
      相當於租金之損害金一萬二千三百九十六元。
（三）為此原告聲明如下：
    (一)被告應將72地號土地上、如附圖所示面積14平方公尺之地
      上物以及74-5地號土地上、如附圖所示面積3平方公尺之
      地上物均拆除，並將土地騰空返還原告。
    (二)被告應給付原告七十四萬三千七百五十元，及自96年1月1
      日起至返還前項土地之日止，按月給付原告一萬二千三百
      九十六元。
    (三)訴訟費用由被告負擔。
（四）對被告抗辯所為之陳述：
    (一)原告與被告間就系爭二筆土地並無租賃契約存在，被告多
      次無理由寄發存證信函及匯票予原告，皆已遭原告退回及
      發函否認，且原告更無同意被告使用系爭二筆土地之情事
      。
    (二)原告與訴外人王享釧就系爭二筆土地亦無任何租賃關係存
      在，系爭二筆土地初始係遭訴外人王享釧侵占，被告主張
      其承受訴外人王享釧與原告間之租賃關係，實難謂有據。
      再者，被告向訴外人王享釧買受新竹市○○路46號房屋，
      卻無使用系爭二筆土地之合法權源，實係被告與訴外人王
      享釧之買賣契約糾紛，此與原告毫無關係，被告自應向訴
      外人王享釧請求債務不履行之損害賠償，而非向原告主張
      其有租賃使用權限。
    (三)占有本身即為一項利益，可為不當得利之客體，被告既以
      其所有之房屋、騎樓無權占用系爭二筆土地，無論被告是
      否就系爭二筆土地另有通行使用，皆足以構成民法第179
      條不當得利之要件。而被告所有之新竹市○○路46號房屋
      與鄰接建物彼此相連多年，均併同使用，確有可通行之道
      路，實無經由系爭二筆土地通行之必要，況且，被告得否
      主張袋地通行權，亦與本件拆屋還地訴訟無涉。
    (四)系爭二筆土地位處市場中，週邊環境熱鬧繁榮且極富商機
      ，衡量原告之損失，以公告地價年息百分之十為計算標準
      ，自未過高。
二、被告辯以：
（一）被告於68年間向訴外人王享釧購買系爭二筆土地後側之新
      竹市○○段○○段93地號土地及其上建物新竹市○○路46
      號房屋，惟新竹市○○路46號房屋有部分坐落於系爭二筆
      土地上。當時據訴外人王享釧告知上揭建物坐占有系爭二
      筆土地之權源，乃因其向原告承租該二筆土地，每年租金
      二千零四十元，故被告購買同小段93地號土地及新竹市○
      ○路46號房屋後，即依上開租金數額以存證信函寄予原告
      ，雖前手王享釧交予被告其曾繳交租金之收據已經散失，
      但從被告寄予原告之存證信函仍可證明前手王享釧確與原
      告間存在租約。依88年4月21日修正前之民法第425條規定
      ：「出租人於租賃物交付後，縱將其所有權讓與第三人，
      其租賃契約，對於受讓人仍繼續存在」，因此被告占有系
      爭二筆土地具有租賃之使用權源。原告雖每年拒收被告依
      法提存之租金，但兩造租賃契約尚存在，原告未依法終止
      與被告之租賃契約前，被告仍有合法之使用權源。
（二）近7、8年來，原告一再否認就系爭二筆土地與被告有租賃
      契約存在，不只禁止被告通行系爭土地，還以床墊等雜物
      阻擋被告通行至被告所有之同小段93地號土地，其於本件
      請求給付不當得利自難認有理。退步言之，縱認原告有權
      請求不當得利，但現場即可見到新竹市○○路46號房屋老
      舊破爛，根本無法使用，且72地號土地係騎樓，供公眾往
      來使用，原告卻以公告地價來計算不當得利，而非以申報
      地價來計算，於法不合，且原告以公告地價之年息百分之
      十計算，顯然過高。又租金之請求權因五年間不行使而消
      滅，本件原告請求相當於租金之不當得利，亦應受此限制
      ，被告就原告請求不當得利超過五年部分之請求權，主張
      時效抗辯。
（三）為解決兩造間系爭土地使用之糾紛，被告願意以客觀合理
      之價格向原告價購系爭二筆土地，否則原告因系爭二筆土
      地大部分均為騎樓亦無法單獨利用，如被告於本件受不利
      益判決，將來迫不得已再依民法第787條規定主張袋地通
      行權時，原告更無利用系爭二筆土地之實益。
（四）為此，答辯聲明如下：
    (一)原告之訴駁回。
    (二)訴訟費用由原告負擔。
三、本件行集中審理程序，經整理兩造不爭執之事項如下：
（一）被告所有之新竹市○○路46號房屋，有部分坐落於原告所
      有之72地號、74-5地號土地上，業據原告提出土地登記簿
      謄本、現場照片等為證，且經本院會同新竹市地政事務所
      測量員履勘現場、測量面積、位置屬實，並有勘驗筆錄及
      附圖附卷可稽，占用72地號土地之面積為14平方公尺，占
      用74-5地號土地之面積為3平方公尺。
（二）前述被告所有之房屋係66年間向訴外人王享釧購買而來，
      有買賣契約書在卷可查。
四、本件行集中審理程序，經整理本件爭點如下：
（一）被告所有之前述房屋，是否因租賃之故，對系爭二筆土地
      有合法使用權源？
（二）如前項為否，原告請求被告將占用系爭二筆土地之地上物
      拆除，並將遭占用之土地返還，有無理由？
（三）原告請求被告給付訴之聲明第二項相當於租金之損害金或
      不當得利，是否有理由？
五、本院之判斷：
（一）被告雖主張其前手王享釧向原告承租系爭二筆土地，租金
      每年二千零四十元，為不定期限租賃，其依88年4月21日
      修正前之民法第425條規定：「出租人於租賃物交付後，
      縱將其所有權讓與第三人，其租賃契約，對於受讓人仍繼
      續存在」，繼受該租賃契約，因此對系爭二筆土地有合法
      使用權源，然為原告所否認。經查，被告固提出其寄予原
      告之存證信函，其上載明訴外人王享釧前已租賃土地、租
      金數額、附匯票一紙等語，但此乃被告片面主張租約之意
      思，並未見原告對此有何同意或承認之表示，況且，被告
      自承過往其數度將租金交與原告，均遭原告拒收，足見原
      告自始否認有租賃關係存在，即無從單憑被告存證信函之
      片面主張，遽認被告因繼受之故而承租系爭二筆土地。其
      次，被告對於前手王享釧向原告承租系爭二筆土地，並未
      舉證以實其說，自難採信屬實，從而，被告主張其因租賃
      而有合法使用系爭二筆土地之權源，並不可取。此外，被
      告亦未提出其就占用系爭二筆土地之其他合法權源。按所
      有人對於無權占有或侵奪其所有物者，得請求返還之；對
      於妨害其所有權者，得請求除去之；民法第767條定有明
      文。被告未經原告同意而占用系爭二筆土地，顯係無權占
      用，原告本於所有權之法律關係行使物上請求權，請求被
      告將主文第一項所示占用部分之地上物拆除，並將所占土
      地返還原告，於法自無不合。
（二）被告無法律上權源卻占用主文第一項所示之系爭二筆土地
      而使用，消極地減免其應支付使用土地之代價而受有利益
      ，同時亦致使原告受有相當租金之損害，依社會通念可能
      獲得相當於租金之利益（最高法院61年台上字第1695號判
      例意旨參照），並造成原告無法使用系爭二筆土地之損害
      ，原告依不當得利、侵權行為之法律關係請求被告支付相
      當於租金之不當得利，於法有據。被告雖抗辯近7、8年來
      ，原告禁止被告通行系爭土地，以床墊等雜物阻擋被告通
      行至被告所有之同小段93地號土地，本件竟然請求給付不
      當得利，難認有理云云。惟查，被告所有之新竹市○○路
      46號房屋迄本件言詞辯論終結時，確仍占用系爭二筆土地
      ，致使原告無法利用其所有之系爭二筆土地，而房屋無權
      占用土地，依一般社會通常觀念，該占有即屬利益之一種
      ，至於原告是否行使物上請求權排除侵害，進而造成被告
      無法由系爭二筆土地與外界通行，或是被告自認房屋老舊
      不堪遂不加以使用，均屬另事，尚不得執此即認為房屋占
      用他人土地並非不當得利。
（三）次查，本件原告於96年1月12日提起本件訴訟，有本院收
      狀戳章可查，原告就相當於租金之不當得利，請求自91年
      1月1日起至被告返還系爭二筆土地之日止，揆諸最高法院
      85年台上字第711號判決要旨：「租金之請求權因五年間
      不行使而消滅，既為民法第12 6條所明定，則凡無法律上
      之原因而獲得相當於租金之利益，致他人受損害時，如該
      他人之返還利益請求權已逾租金短期消滅時效之期間，債
      務人並為時效之抗辯者，其對於該相當於租金之利益，不
      得依不當得利之法則，請求返還」，本件被告既主張時效
      抗辯，則原告就逾五年部分之不當得利，亦即91年1月1日
      起至91年1月11日止為期11日部分，不得請求返還，從而
      ，被告不當得利之計算時間應自91年1月12日起計算。再
      者，相當於租金之不當得利之計算標準，參酌土地法第
      105條、第97條第1項之規定計算較為客觀公允（最高法院
      81年度台上字第339號判決意旨參照）。土地法第97條規
      定：「城市地方房屋之租金，以不超過土地及其建築物申
      報總價額年息百分之十為限」，所謂土地之總價額，依土
      地法施行法第25條規定，土地價額依法定地價，而法定地
      價，依土地法第148條規定，係土地所有人依該法規定所
      申報之地價。查系爭二筆土地之申報地價均為每平方公尺
      七萬元，有新竹市地價謄本在卷可參。查新竹市○○路46
      號內部確實非常殘破，其內堆置廢棄木板、鐵條、垃圾，
      但新竹市○○路46號距離新竹市城隍廟、東門街圓環甚近
      ，附近商店林立，有珠寶店、通訊行、女性內衣店、飲食
      店等，屬於新竹市舊有之商業繁榮區域，而占用72地號土
      地部分，確實皆為騎樓，供不特定之公眾往來通行使用，
      有勘驗筆錄、照片附卷可參。本院審酌系爭二筆土地所在
      位置工商業繁榮程度、騎樓部分被告所能利用基地之經濟
      價值甚低、但房屋本體部分占用之基地價值則高，兼酌原
      告若能利用而可獲取之利益等情，認為占用72地號土地之
      騎樓部分，以申報地價年息百分之二計算相當於租金之不
      當得利，占用74-5地號土地之房屋本體部分則應以申報地
      價年息百分之七計算相當於租金之不當得利，方為適當。
      因此，本件依前開規定計算（計算方式詳如附表所示，小
      數點以下四捨五入），被告應給付原告如主文第二項之金
      額。
六、因本案事證已臻明確，兩造其餘主張陳述及所提之證據，核
    與判決之結果不生影響，毋庸再予審酌，附此敘明。
七、結論：本件原告之訴為一部有理由，一部無理由，依民事訴
    訟法第79條，判決如主文。
中　　華　　民　　國　　96　　年　　7 　　月　　31　　日
                  民事第一庭    法　官　李珮瑜
上為正本係照原本作成。
如對本判決上訴，須於判決送達後20日內向本院提出上訴狀。
中　　華　　民　　國　　96　　年　　7 　　月　　31　　日
                                書 記官  朱苑禎
附表：
相當於租金之不當得利計算方式：
一、91年1月12日至95年12月31日部分：
  (一)72地號土地：70000x14x2/100=19600
                (19600x4)+(19600x354/365)
                =78400+19009
                =97409
  (二)72-5地號土地：70000x3x7/100=14700
                  (14700x4)+(14700x354/365)
                  =58800+14257
                  =73057
  (三)總合：97409+73057=000000
0、96年1月1日起至返還系爭二筆土地之日止按月給付部分：
  (一)72地號土地：70000x14x2/100=00000
                00000/12=1633
  (二)72-5地號土地：70000x3x7/100=00000
                  00000/127 =1225
  (三)總合：1633+1225=2858
